【裁判字號】    92,保險,118
【裁判日期】    920919
【裁判案由】    給付保險金
【裁判全文】
臺灣臺北地方法院民事判決                        九十二年度保險字第一一八號
    原      告    甲○○
    兼法定代理人  乙○○
    被      告    富邦人壽保險股份有限公司
    法定代理人    鄭本源
    訴訟代理人    劉憲政
右當事人間請求給付保險金事件，本院於民國九十二年八月二十七日言詞辯論終結，
判決如左：
    主  文
被告應給付原告新台幣壹佰萬元，及自民國九十年八月十八日起至清償日止，按週年
利率百分之五計算之利息。
訴訟費用由被告負擔。
本判決於原告以新台幣參拾參萬肆仟元為被告供擔保後，得假執行；但被告以新台幣
壹佰萬元為原告預供擔保後，得免為假執行。
    事    實
甲、原告方面：
一、聲明：如主文第一項所示，並陳明願供擔保，請准宣告假執行。
二、陳述：
（一）原告乙○○於民國九十年五月三十一日收到花旗保險代理人股份有限公司（下
      稱花旗保險代理公司）所郵寄之投保申請書，遂以原告之兒子彭俊達為被保險
      人，以花旗保險公司為投保單位，向被告投保「六六六保一身」之一年定期人
      壽保險，受益人為彭俊達之繼承人，保險金額為一百萬元，並經被告承保在案
      。詎原告乙○○於九十年六月十五日清晨七時三十分許發現彭俊達已不省人事
      、身體冰冷、無呼吸狀態，經送醫急救仍告無效。彭俊達於保險期間內死亡，
      原告甲○○及乙○○分別為彭俊達之父母為彭俊達之第一順位繼承人，均於九
      十年六月二十日向被告申請系爭一百萬元之保險理賠，但被告迄未給付，爰提
      起本件訴訟請求被告給付。
（二）原告乙○○向被告投保系爭人壽保險時，被保險人彭俊達雖應已知悉自己罹患
      慢性Ｃ型肝炎，但原告乙○○並不知悉，故於投保時就有關被保險人彭俊達健
      康狀況告知事項部分，並未說明彭俊達已患有慢性Ｃ型肝炎。惟彭俊達於被發
      現死亡之前一日即九十年六月十四日仍繼續至任職之北都汽車股份有限公司（
      下稱北都公司）上班，參加該公司舉辦之業務代表受訓會議，下班後亦參加其
      外祖母及阿姨之生日慶祝會，並無任何異狀。且彭俊達僅於九十年三月十九日
      及同年五月十七日兩次至財團法人長庚紀念醫院（下稱長庚醫院）門診領取保
      護肝臟藥物，其餘時間均正常工作。再檢察官所開具之彭俊達死亡證明書上清
      楚寫明死亡為心臟衰竭。可見彭俊達於九十年六月十五日之死亡與其所罹患之
      慢性Ｃ型肝炎無關，依保險法第六十四條第二項但書規定，被告仍不得解除系
      爭保險契約。
三、證據：提出投保申請書、臺灣士林地方法院檢察署相驗屍體證明書、被告存證信
    函、被告九十二年富壽服發字第○五一號申訴答覆函、員工任職期間證明書、薪
    資明細表、彭俊達健保卡、陳黃淑鴻國民
    險證、富邦花旗團體保險重要條款摘要各乙份為證，並聲請訊問證人張炳聖、施
    耀宗。
乙、被告方面：
一、聲明：
（一）原告之訴及假執行之聲請均駁回。
（二）如受不利判決，願預供擔保請准宣告免為假執行。
二、陳述：
（一）原告乙○○於九十年五月三十一日向被告投保團體壽險契約（以花旗保險代理
      公司為投保單位），並以彭俊達為被保險人，保險金額為一百萬元。該保險之
      要保書中已明載如被保險人患有「肝炎」等疾病應據實告知，而當時彭俊達已
      經罹患慢性Ｃ型肝炎，但原告乙○○所填寫並經彭俊達簽名確認之被保險人健
      康告知事項中，就此並未據實告知，被告於原告申請系爭保險理賠後向長庚醫
      院查詢，方知此項事實，遂於九十年八月二日以原告乙○○及被保險人彭俊達
      違反告知義務，依保險法第六十四條第二項規定解除系爭保險契約，故彭俊達
      雖於九十年六月十五日系爭保險契約之保險期間內死亡，但被告仍毋庸給付保
      險金。
（二）彭俊達自八十九年四月十七日起至九十年五月十七日止，仍持續因慢性Ｃ型肝
      炎就醫，當時彭俊達已有肝門周圍組織及肝葉組織出現發炎壞死及纖維化等早
      期肝硬化病變之現象，可見彭俊達之死亡確與其所罹患之慢性Ｃ型肝炎有關。
      至檢察官所開具之相驗屍體證明書，其上所載之死亡原因雖記載為「心臟衰竭
      」，但心臟衰竭僅是人死亡時之一種狀態，不能以此認定彭俊達之死因與其所
      罹患之慢性Ｃ型肝炎無關。再本院依職權函詢長庚醫院、國立臺灣大學醫學院
      附設醫院（下稱台大醫院）及行政院退除役官兵輔導委員會台北榮民總醫院（
      下稱台北榮總）所得之回復，亦不能完全排除彭俊達之死亡與其所患之慢性Ｃ
      型肝炎無關。又彭俊達於原告乙○○九十一年五月、六月間投保時之身體狀況
      ，如為被告所知悉，被告不會決定承保，則不論彭俊達之死亡與其罹患慢性Ｃ
      型肝炎是否有關，被告解除系爭保險契約之權利均不受影響。
三、證據：提出彭俊達長庚醫院就診紀錄、慕尼黑再保公司壽險核保手冊、瑞士再保
    公司壽險核保手冊、訴外人拒保批單各乙份為證。
丙、本院依職權向長庚醫院函調彭俊達之病歷資料、向北都公司函調彭俊達之出勤表
    、向臺灣士林地方法院檢察署函調彭俊達相驗卷宗及向中央健康保險局函調彭俊
    達就診資料，並函詢長庚醫院、台大醫院及台北榮總查覆Ｃ型肝炎患者至死亡之
    病程。
    理      由
一、原告起訴時係請求被告給付自九十年六月二十日起至清償日止，按週年利率百分
    之五計算之法定遲延利息。嗣於訴訟程序進行中，原告並未變更訴訟標的，僅是
    減縮應受判決事項之聲明，請求被告給付自九十年八月十八日起至清償日止，按
    週年利率百分之五計算之法定遲延利息（見本院卷二○二頁）。原告此項減縮應
    受判決事項之聲明，依民事訴訟法第二百五十五條第一項第三款規定，自應予准
    許。合先敘明。
二、本件原告起訴主張：原告乙○○於九十年五月三十一日以其子彭俊達為被保險人
    ，向被告投保「六六六保一身」之一年定期人壽保險，受益人為彭俊達之繼承人
    ，保險金額為一萬元，並經被告承保在案。詎彭俊達於保險期間內九十年六月十
    五日死亡，原告為彭俊達之第一順位繼承人，均於九十年六月二十日向被告申請
    系爭保險理賠，但迄未獲給付等情，爰求為命被告給付保險金一百萬元，及自九
    十年八月十八日起至清償日止，按週年利率百分之五計付法定遲延利息之判決。
    被告則以：原告乙○○及被保險人彭俊達於投保填寫要保書時，均未據實告知彭
    俊達已經罹患慢性Ｃ型肝炎之事實，被告自得於九十年八月二日以原告乙○○及
    被保險人彭俊達違反告知義務，依保險法第六十四條第二項規定解除系爭保險契
    約，被告當毋庸再給付系爭保險金。再彭俊達自八十九年四月十七日起至九十年
    五月十七日止，均持續因慢性Ｃ型肝炎就醫，且彭俊達當時已有出現早期肝硬化
    病變之現象，可見彭俊達之死亡與其所罹患之慢性Ｃ型肝炎有關。又被告如知悉
    彭俊達投保當時之身體狀況，不會同意承保，故不論彭俊達之死亡與其所罹患之
    慢性Ｃ型肝炎是否有關，被告均可解除系爭保險契約云云，資為抗辯。
三、原告主張原告乙○○於九十年五月三十一日以其子彭俊達為被保險人，以花旗保
    險代理公司為投保單位，向被告投保「六六六保一身」之一年定期人壽保險，受
    益人為彭俊達之繼承人，保險金額為一百萬元。彭俊達已於保險期間內九十年六
    月十五日死亡，原告甲○○及乙○○分別為彭俊達之父母，為彭俊達之第一順位
    繼承人，均於九十年六月二十日向被告申請系爭保險理賠之事實，業據原告提出
    投保申請書、存證信函、彭俊達保險證、富邦花旗團體保險重要條款摘要、相驗
    屍體證明書各乙份為證（見本院卷第十七頁至第二一頁、第三一頁至第三四頁）
    ，復為被告所不爭執，堪信為真實。至原告請求被告給付保險金，則為被告所否
    認，並以上開情詞置辯。經查：
（一）保險法第六十四條第一項及第二項雖未規定被保險人亦負有據實說明義務，然
      參酌該條之立法理由，及保險法第六十五條第一款已規定被保險人對於危險亦
      有據實說明之義務，暨與保險法第六十四條同為規定保險人確定及控制危險之
      保險法第五十八條、第五十九條規定，均將要保人及被保險人併列，可見被保
      險人亦有依保險法第六十四條規定據實說明之義務。故系爭保險契約之被保險
      人彭俊達亦負有據實告知之義務。原告乙○○向被告投保系爭保險當時，彭俊
      達已經知悉自己患有慢性Ｃ型肝炎，為原告所陳（見本院卷第一五二頁），但
      原告乙○○所填具並經彭俊達簽名確認之要保申請書上關於被告書面詢問「被
      保險人是否患有肝炎」之事項，係回答「否」，有投保申請書乙份在卷可查（
      見本院卷第十七頁），故被保險人彭俊達已經違反保險法第六十四條規定之據
      實告知義務。
（二）惟按保險法第六十四條第二項本文雖規定保險人得以要保人故意隱匿、或因過
      失遺漏，或為不實之說明，致足以變更或減少保險人對於危險之估計者，保險
      人於危險發生後仍得解除契約。但該項但書亦規定，如要保人能證明危險之發
      生未基於其說明或未說明之事實時，則保險人仍不得解除契約。即如保險事故
      與要保人所未告知或不實說明之事項並無關聯，則該事項已確定對保險事故之
      發生不具任何影響，保險人亦未因該未告知或不實說明之事項，而造成額外之
      負擔，則對價平衡既未遭破壞，此時保險人即不得以此為由解除保險契約，否
      則即與誠信原則有違（最高法院八十二年度台上字第二七九號判決要旨參照）
      。
（三）查彭俊達死亡前一日即九十年六月十四日，約於晚上八時許回家，並買了一個
      蛋糕為彭俊達之外公與阿姨過生日，並生龍活虎地與大家一起唱卡拉ＯＫ至晚
      間十一時許，並稱其第二天還要去找客戶，業據證人即彭俊達之鄰居、當時亦
      在現場之施耀宗到場證述明確（見本院卷第一七五頁）。證人施耀宗並證稱：
      其認識彭俊達已有二、三年，其會經常到彭俊達家家坐坐，自其認識彭俊達以
      來，彭俊達僅是偶爾會有小感冒，身體並無其他異狀（見本院卷第一七五頁）
      。證人即彭俊達任職北都公司之直屬主管銷售部課長張炳聖到場證稱：伊之工
      作內容即是管理如彭俊達等之銷售人員，因彭俊達尚未進行完整的實務教育未
      能經常外出拜訪客戶，故伊與彭俊達在公司內之上班時間有相當長的相處機會
      ，彭俊達身體狀況不錯並無任何異狀，還會潛水，彭俊達於死亡前一日即九十
      年六月十四仍照常至公司參加受訓等語（見本院卷第一七六頁）。再彭俊達自
      九十年五月八日起任職北都公司後，僅於九十年五月間請二日事假，九十年六
      月間則無請假紀錄，有北都公司九十二年八月十一日函後附之彭俊達九十年五
      、六月份出勤表乙份在卷可查（見本院卷第一八五至一八七頁）。另原告乙○
      ○及彭俊達之妹彭姵瑜於九十年六月十五日在台北市政府警察局大同分局接受
      偵訊時，均稱彭俊達在死亡前一日即九十年六月十四日並無異狀（見台灣士林
      地方法院檢察署九十年度相字第三八七號相驗卷宗第九頁背面、第七頁背面）
      。故彭俊達迄至九十年六月十四日晚上十一時許，在外觀上其身體狀況並無異
      狀。而原告乙○○於九十年六月十五日早上七時三十分即發現彭俊達不省人事
      、全身冰冷、無呼吸狀態，經送醫急救仍告不治，為被告所不爭執，核與原告
      乙○○及彭俊達之妹彭姵瑜在台北市政府警察局大同分局接受偵訊及檢察官訊
      問時所述內容相同（見台灣士林地方法院檢察署九十年度相字第三八七號相驗
      卷宗第九頁背面、第七頁背面及第十四頁背面）。堪認彭俊達係在外觀無特別
      明顯徵兆情況下於數小時內猝死。
（四）次查就學理及臨床經驗而言，慢性Ｃ型肝炎患者外表無明顯特別徵候徵兆之情
      況下，於幾小時內猝死之可能性極低，文獻上亦無相類似案件被報導過。又慢
      性Ｃ型肝炎患者中雖約有百分之二十至百分之三十會在十五年至二十年後演變
      為肝硬化，約有百分之五至百分之十五約在三十年後會演變為肝細胞癌，但肝
      硬化或肝癌患者在數小時內猝死之情況僅有在該患者合併食道或胃靜脈瘤，並
      發生靜脈瘤破裂及大量出血導致休克時方會發生，且此時患者會出現大吐血及
      排黑等情形，有台大醫院（九十二）校附醫祕字第九二○○二○八四五八號函
      、台北榮總九十二年八月十九日北總內字第０九二００二六三九二號函各乙份
      附卷可稽（見本院卷第一八八頁、第一九０頁）。然查彭俊達係在外觀無特別
      明顯徵兆之情況下數小時內猝死，且彭俊達死亡時並未有大吐血及排黑便之情
      況，有臺灣士林地方法院檢察署驗斷書乙份及照片八紙附於相驗卷宗內（見台
      灣士林地方法院檢察署九十年度相字第三八七號卷宗第十八頁至第二十頁、第
      二四頁至第二七頁），堪認證彭俊達之死亡，與彭俊達所未告知或不實說明之
      事項即慢性Ｃ型肝炎並無關連，被告抗辯系爭保險契約已因其於九十年八月二
      日以原告乙○○及被保險人彭俊達未據實告知為由予以解除，系爭保險契約已
      經溯及既往消滅，自不足取。
（五）被告另抗辯如其於承保系爭保險時已經知悉彭俊達罹患慢性Ｃ型肝炎，其將會
      予以拒保，故不論彭俊達之死亡與系爭未告知事項是否有關，被告仍得以未據
      實告知為由解除系爭保險契約云云。惟按保險法第六十四條第二項於八十一年
      四月二十日之所以增列但書：「但要保人證明危險之發生未基於其說明或未說
      明之事實時，不在此限」，其立法目的係因該未告知之事實既與保險事故之發
      生無關，則對保險人而言並未造成額外之負擔，其對價平衡並未受到破壞，故
      此時應限制保險人解除權之行使（八十一年四月二十日修正理由參照）。則縱
      如被告所稱，彭俊達罹患慢性Ｃ型肝炎已達被告一般拒保之程度，但彭俊達之
      死亡並非基於其未據實告知之慢性Ｃ型肝炎，被告仍不得依保險法第六十四條
      第二項前段規定解除系爭保險契約，被告此部分抗辯，洵不足取。
（六）兩造既已成立系爭人壽保險契約，被保險人彭俊達復於保限期限內九十年六月
      十五日死亡，被告解除系爭保險契約，復不合法，原告為彭俊達之父母，係彭
      俊達之第一順位繼承人，則原告自得以其為系爭保險契約受益人之身分，依系
      爭保險契約請求被告給付保險金額一百萬元。又被告應自九十年八月十八日起
      負給付遲延責任，為被告所不爭執（見本院卷第二０二頁），則依民法第二百
      三十三條第一項規定，原告自得請求被告給付自九十年八月十八日起至清償日
      止，按週年利率百分之五計算之法定遲延利息。
四、綜上所述，原告依系爭保險契約請求被告給付保險金一百萬元，及自九十年八月
    十八日起至清償日止，按週年利率百分之五計算之法定遲延利息，洵屬有據，應
    予准許。
五、本件事證已臻明確，兩造其餘之攻擊防禦方法及陳述，及未經援用之證據，經本
    院斟酌後，認為均不足以影響本判決之結果，自無一一詳予論駁之必要。
六、兩造均陳明願供擔保以代釋明，聲請宣告假執行或免為假執行，核均與法律規定
    相符，爰分別酌定相當之擔保金額宣告之。
七、據上論結，本件原告之訴為有理由，依民事訴訟法第七十八條、第三百九十條第
    二項、第三百九十二條第二項，判決如主文。
中      華      民      國    九十二    年      九      月     十九     日
                                        民事第三庭  法  官  黃書苑
右為正本係照原本作成。
如對本判決上訴，須於判決送達後二十日之不變期間內，向本院提出上訴狀。
中      華      民      國    九十二    年      九      月     十九     日
                                                    書記官  趙郁涵


司法院資訊處製作；財團法人民間司法改革基金會備份。
